【裁判字號】    95,上易,732
【裁判日期】    950714
【裁判案由】    傷害等
【裁判全文】
臺灣高等法院刑事判決                 95年度上易字第732號
上  訴  人  臺灣板橋地方法院檢察署檢察官
被      告  甲○○
                    3號
選任辯護人  劉君豪律師
上列上訴人因被告傷害等案件，不服臺灣板橋地方法院94年度易
字第1659號，中華民國95年3月16日第一審判決（起訴案號：臺
灣板橋地方法院檢察署94年度偵字第18579號），提起上訴，本
院判決如下：
    主  文
原判決撤銷。
甲○○傷害人之身體，處拘役伍拾日，如易科罰金，以參佰元折
算壹日。
    事  實
一、甲○○與丙○○均任職臺灣臺北少年觀護所（下稱少觀所）
    ，分別擔任人事主任及導師之職務，民國94年6月16日上午9
    時許，在該少觀所行政大樓會議室舉辦考績委員會選舉時，
    丙○○為當次考績委員候選人，為免選舉不公，即持相機至
    會場蒐證，惟負責選務工作之甲○○因不滿丙○○持相機前
    往會議室拍照，除制止其拍照外，竟基於普通傷害之故意，
    掐住丙○○之脖子，拉扯其雙手，致使丙○○受有左側頭顳
    部紅腫約1×2公分、右側頸部皮下瘀血約1.5×1公分、右臂
    皮下瘀血約2×1公分、左臂皮下瘀血約1×0.8公分及右前臂
    皮下瘀血二處各約4×0.5及0.5×0.5公分等傷害。
二、案經被害人丙○○及其夫戊○○訴請臺灣板橋地方法院檢察
    署檢察官偵查起訴。
    理  由
一、訊據被告甲○○矢口否認有何上開傷害犯行，辯稱：當天告
    訴人丙○○攜帶相機進入會議室投票場所拍照，其身為選務
    人員，為維護選舉公正，基於職責阻擋告訴人拍照，但並未
    傷害告訴人，反而是告訴人動手對其毆打，告訴人當時並未
    受傷云云。
二、惟查：
（一）上揭事實，業經告訴人指訴綦詳，並於原審證稱：「當時
      我是少觀所考績委員會的候選人，因為有同仁向政風室主
      任反應說，投票沒有人監票，我也是現任的考績委員，我
      需要傳達及維護同仁的權利，我因為向政風室反應沒有得
      到回應，我為了要自力救濟，蒐集證據，所以去拍照，準
      備日後申訴的時候可以用」「我先在1樓門口拍了1張照，
      到2樓我一進去就照了1張遠端的拍照，就這樣子」「（你
      照了這張像之後發生何事？）被告就站起來攻擊我，掐我
      脖子，搶我相機，她在攻擊我的時候，有照了1張晃動的
      相片，我當時很害怕，所以也不敢喊叫，然後被告就喊所
      長打人，她是做賊的喊抓賊」「（被告站起來攻擊你的時
      候，有無說什麼？）她說交出相機、底片」「（她當時攻
      擊你的時候，有無做什麼手勢？）她剛開始是掐我脖子，
      後來被我掙脫掉，她就拉著我的雙手，造成我的手腕受傷
      ，然後我一直退一直跑，但不讓我逃脫」「（你當天受傷
      情形？）我脖子、手臂、手腕都有受傷」（見原審卷第94
      至96頁）「（你說當時被告一上前來，第一個動作上前搶
      你相機？）是，然後叫我交出底片，然後發生掙脫拉扯」
      「（為何你不配合，而與被告發生掙脫拉扯？）因為我不
      願意交出相機，相機價值很高，他也沒有權利向我要」「
      （被告除了跟你搶奪相機行為外，有無其他動作？）被告
      當時大喊所長打人，並趁機打我的頭，並拉我的手臂不讓
      我離開，他拉我手臂的目的是不讓我離開，被告還有掐我
      脖子，目的為何我不知道」（見原審卷第103至104頁），
      並有聯合醫院和平院區診斷證明書載明確受有上開傷害在
      卷可稽（見第771號偵查卷第7頁）。
（二）被告雖辯稱：「我都沒有打她，也沒有還手，……當時我
      只有雙手左右直伸阻擋她」（見第771號偵查卷第21頁）
      、「（有無阻擋她？）有」「（有無拉扯她？）沒有」云
      云（見第18579號偵查卷第41頁）。然：
    １證人丁慧琦於偵查中證稱：「……我是在左邊的投票箱向
      人事室主任（即被告）領票，另外還有許翠戀人事室管理
      員三人在會場，我填完選票後，抬頭看見被告擋住丙○○
      ，抓她的手，但未見被告勒住丙○○脖子。有聽到丙○○
      說『你們做的很公正，何必怕我拍照』，之後二人就互相
      拉扯。另外鄭昭明教導組的管理員聽到他們吵鬧，有進來
      勸導」（見第771號偵查卷第16頁）、「……我領完票，
      告訴人拿相機要拍照，被告擋他，有抓住他手，有發生拉
      扯。被告身材較高大，告訴人身材較嬌小，我只看見被告
      背影，有看見二人拉扯。被告先動手阻擋告訴人照相，後
      來有聽到被告說『所長、所長，有人打人』。當時我看到
      他們拉扯到會議室門口，外面有一監視器，被告到門口就
      把手放開。過程約50秒」（見第18579號偵查卷第36頁）
      ，於原審證稱：「……我進會場時，當時只有被告跟許翠
      戀在會場裡面，因為會議室分兩個投票的地方，我從會議
      室進來之後，我的投票箱是在進會場的左手邊，右邊有另
      一個投票箱。我進去時，被告轉身，我跟她領票，領票後
      ，我低頭圈選，我並不知道丙○○何時進入會場，我把票
      投到票箱裡面，我就看到被告跟丙○○發生衝突，我是看
      到被告先舉雙手擋丙○○，並雙手抓丙○○的雙手上臂，
      我就很詫異，後來我隱約看到丙○○在掙脫被告，當時他
      們二人拉扯過程，被告個子比較高，背對著我，她的前方
      是丙○○，所以我只有看到丙○○有掙脫的動作，這時有
      聽到丙○○說『今天如果你們考績委員會做的很公正，何
      必怕我拍照』，講完之後，我才注意到丙○○有拿相機，
      後來他們拉扯快到了會議室門口時，被告突然雙手放開丙○○，然後被告大叫說『所長，有人打人』……」（見原
      審卷第106至107頁）、「……我只看到他們二人發生衝突
      ，……從我的理解，被告當時舉雙手的動作是在阻擋丙○○，不讓丙○○拍照」「（你當場有無看到被告有掐丙○○的脖子？）我沒有看到這個動作，我不記得，我只看到
      丙○○有在掙脫被告，因為被告比較高擋住了，我看到的
      就是被告要阻擋丙○○照相，就先舉雙手擋住他，之後就
      雙手抓住丙○○的手臂，然後丙○○就再掙脫，然後一直
      拉拉扯扯到門口，在出門口之前，被告突然雙手從丙○○
      的手臂上放開，並大叫所長有人打人」等語（見原審卷第
      110頁），可見當時二人確因是否拍照發生爭執，告訴人
      並出言如果做得公正，何必怕拍照之類話語，而被告除伸
      出雙手阻擋之外，並以雙手抓告訴人雙臂，二人爭執到會
      議室門口有監視器之地方，被告就把手放開等情。
    ２參以證人許翠戀於偵查時證稱：「我聽到主任（即被告）
      喊『所長』，我之後看到二人在拉扯，沒幾秒鐘他們便放
      下，他們二人往門口方向走，告訴人轉身打被告，有抓他
      頭髮，當時是快到門口，幾秒鐘後就鬆手」「（之前被告
      喊打人情形有無看到？）沒有，我聽到後才看到」（見第
      18579號偵查卷第41頁），於原審證稱：「當天我聽到被
      告叫『所長，有人打人』，我就轉身過去，我才看到被告
      跟丙○○不曉得在拉扯什麼東西，時間大約1、2秒之後，
      兩人都放手，丙○○就往會議室門口先行離去，被告跟在
      丙○○後面，走到快靠近門口的時候，丙○○就轉身過來
      ，打被告一巴掌，並扯被告的頭髮，大約1、2秒就放手，
      我以為丙○○要離開了，沒想到丙○○又衝回會議室裡面
      左右票箱中間，被告有做阻擋的動作，大約幾秒鐘，被告
      就大喊『叫所長、叫所長』，我就去請所長，我回來時，
      丙○○已經離開，然後被告的手臂在流血，請教導組的人
      來拍照」（見原審卷第113頁）、「（你有無看見被告有
      掐住丙○○脖子？）沒有，也沒有看到被告有任何打人的
      動作」（見原審卷第118頁）；證人鄭昭明於原審證稱：
      「我在會議室裡面，當時我跟許翠戀正在談花的事情，兩
      個人從會議室邊談邊往外走，之後聽到後方有人喊『打人
      』，我就轉身，看到丙○○跟被告扯在一起，當時二人的
      動作我不是很清楚，我看到他們二人拉扯在一起，我就跑
      過去把他們拉開，拉開之後，他們就往外走，我跟在他們
      二人後面，他們二人走出會議室之後，我頭低著在想說怎
      麼會發生這種事情，後來旁邊又發生狀況，他們二人又扯
      在一起，此時已經是在會議室門口外面，我又把他們拉開
      ……」等語（見原審卷第123頁），其二人雖僅於聽到有
      人喊「打人」之聲音後，轉身看到二人爭執之後半情狀，
      但確見二人拉扯。
    ３依上所述，告訴人與被告因拍照之事發生爭執，被告非如
      所辯僅伸直雙手阻擋而已，而確有抓住告訴人手臂並拉扯
      之行為。對照被告於偵查中曾供承：「……當時我只有在
      她拿相機要離開時候我只有拉他手腕」（見第771號偵查
      卷第21頁）、「……他照相完後，我拉住他手腕，我請他
      不要離開現場」等語（見第18579號偵查卷第33頁），益
      徵確有拉扯告訴人情事，只是將拉扯之原因、情節，推諸
      在於制止告訴人攜走已拍照之相機。
（三）又被告雖否認告訴人當時有受傷，並表示從現場監視錄影
      光碟看不到告訴人受有任何傷害，且當時告訴人表情自若
      ，沒有受傷的樣子云云。惟：
    １告訴人受有上開傷害，經臺北市立聯合醫院和平院區診斷
      證明書載明，已如前述。證人戊○○亦於本院證稱：當天
      告訴人打電話來說被打，其即陪同告訴人先到台大（但沒
      有看），然後到和平醫院檢查。其與告訴人在台大醫院會
      合時，看到告訴人身上確有受傷，到台大時大約早上10至
      11時左右等情（見本院卷第120頁），並有臺北市立聯合
      醫院醫療費用收據載明告訴人在急診外科就診及驗傷，收
      費時間分別為該日13時43分、14時9分（見本院卷第66頁
      ），足以證明告訴人在和平院區於就診時確有受傷。而告
      訴人所指訴遭被告傷害之部位，及前揭證人所見被告抓住
      告訴人雙臂之情，亦與上開診斷證明書所載告訴人傷勢相
      互一致。
    ２雖證人丁慧琦僅看到被告抓住告訴人雙手及告訴人有掙脫
      之動作，未看到被告掐告訴人脖子，惟依其所在位置，身
      材較高大之被告擋住身材較小之告訴人，故其視線遭遮蔽
      ，是其未看到被告掐告訴人脖子，非表示被告必無掐住告
      訴人脖子之行為。又證人許翠戀、鄭昭明均只看到二人在
      出門口前之片斷爭執過程，未目睹前面發生情狀，自亦無
      從據以否認被告無掐住告訴人脖子情事。
    ３被告雖提出當日監視器拍攝之錄影光碟及該光碟影像照片
      ，標明告訴人拉扯其頭髮並對其攻擊、告訴人未受傷且神
      色自若等情（見本院卷第42至52頁、第130至133頁）。惟
      上開監視器顯未拍攝到會議室內爭執情形，只有在會議室
      門外情況。而本院勘驗上開光碟，情形為：「上午9時7分
      25 秒（據被告表示錄影顯示時間，較實際快約7公鐘）開
      始畫面顯示拍攝距離很遠，走廊的盡頭門和人物都很小，
      深色衣服是丙○○，淺色衣服是甲○○。9時8分時丙○○
      背對鏡頭，看不到正面，看見二人有肢體接觸，後來丙○○就離開了」「9點15分以後，畫面僅有告訴人側面，畫
      面很黑，看不到頸部、額頭的情形，也看不到神情」（見
      本院卷第32頁正、反面），因人物太小且距離很遠，也沒
      有拍攝到告訴人正面，告訴人頸部、額頭、神情均看不到
      ，故從監視光碟中無法辨識告訴人是否受傷及神情。但從
      上開畫面中無法辨識告訴人是否受傷，顯非意謂告訴人並
      未受傷。
    ４至證人即該所收發人員乙○○雖證稱：事隔太久，不記得
      當時告訴人是否被打（見本院卷第119頁反面），證人即
      該所工友丁○○於原審證稱：當日有遇到告訴人，與告訴
      人擦身而過，沒有特別注意告訴人有何不同，也沒有注意
      看告訴人手臂、額頭有無受傷（見原審卷第121、122頁）
      ，於本院亦稱：沒有看到告訴人有受傷等語（見本院卷第
      120頁反面、第121頁），衡以告訴人受傷之情況並非嚴重
      ，於與告訴人擦身而過之短暫時間內，沒有特別注意有無
      受傷，亦屬情理之常。是自難以上開證詞，即認告訴人當
      時並未受傷。
（四）被告雖為維持該所考績委員選舉之秩序，而阻止告訴人拍
      照（強制部分不另為無罪之諭知，理由見後述），但其阻
      止行為非單以言語或請其他在場選務人員協助，或如其所
      辯僅伸直雙手阻擋而已，卻出手掐住告訴人脖子並抓傷雙
      臂，拉扯亦非單純制止告訴人攜走已拍照之相機，已難認
      係阻止告訴人拍照所必要之行為。是其基於普通傷害故意
      ，而有傷害告訴人之行為，事證明確，犯行堪以認定。
（五）至於被告雖稱：告訴人之配偶戊○○於翌日有來道歉（見
      本院卷第120頁），然事後為化解二人糾紛，縱有道歉之
      行為，亦不表示當日被告無傷害行為。另告訴人請求傳訊
      臺北市政府警察局大安分局刑事第三組小隊長王正富，證
      明於案發該日下午2時10分許看到告訴人時，確見告訴人
      有受傷，惟告訴人前於臺北市立聯合醫院和平院區驗傷時
      ，即已受有上開傷勢，經載明於診斷證明書，故王正富小
      隊長看到告訴人時已在驗傷之後，當時自受有傷害，即無
      予以傳訊之必要。
三、論罪部分：
（一）被告等行為後，刑法第277條第1項法定刑中關於罰金之規
      定，依刑法施行法第1條之1：「中華民國94年1月7日刑法
      修正施行後，刑法分則編所定罰金之貨幣單位為新臺幣」
      「94年1月7日刑法修正時，刑法分則編未修正之條文定有
      罰金者，自94年1月7日刑法修正施行後，就其所定數額提
      高為30倍。但72年6月26日至94年1月7日新增或修正之條
      文，就其所定數額提高為3倍」，由原先以銀元計算，並
      依罰金罰鍰提高標準條例第1條前段提高10倍之規定，修
      正為依新臺幣計算並提高為30倍，是依行為時之規定對於
      被告並無不利。又易科罰金之折算標準，依修正前刑法第
      41條第1項前段、修正前罰金罰鍰提高標準條例第2條前段
     （現已刪除），以銀元300元即新臺幣900元折算1日。修正
      後提高為以新臺幣1千元、2千元或3千元折算1日。經比較
      新舊法，以行為時之舊法有利於被告，自均應適用修正前
      之規定。
（二）核被告所為，係犯刑法第277條第1項傷害罪。又被告雖身
      為公務員，但本件傷害犯行，並非假借其職務上之權力、
      機會或方法，故意所犯，故無依刑法第134條前段規定加
      重其刑之情形。
四、原審未予詳究，遽認被告並無超越阻止告訴人照相意思以外
    之傷害故意，而為被告無罪之判決，自有未洽。檢察官提起
    上訴，雖指摘被告成立強制犯行部分並無足採（詳見後述）
    ，惟認被告確有傷害之故意與行為，指摘原判決不當，為有
    理由，自應由本院將原判決撤銷予以改判。爰審酌被告並無
    前科（參卷附本院被告前案紀錄表）及其犯罪之動機、知識
    程度、手段、所造成傷勢及被告犯後飾詞否認，未與告訴人
    和解，賠償告訴人損害等一切情狀，量處如主文所示之刑，
    並諭知易科罰金之折算標準。
五、不另為無罪之諭知部分：
（一）公訴意旨另以：被告於上揭時地，因不滿告訴人持相機前
      往會議室拍照，竟出於妨害告訴人行使權利之意圖，以強
      暴之方式奪取告訴人持有之相機，並喝令交出底片，因認
      被告尚涉有刑法第304條第1項強制罪嫌。
（二）訊據被告堅決否認有何上開強制犯行，辯稱：告訴人已於
      94年6月15日完成投票，其本身又非辦理此次選舉之選務
      人員，本不得再進入投開票所，是告訴人於94年6 月16日
      再度進入投開票所進而持相機朝投票箱口拍照，被告身為
      選務人員，理應加以攔阻，其依法執行職務，主觀上為了
      防止選舉票箱秘密外洩，維護選務之公平、公正及必要之
      秩序，並非妨礙告訴人行使權利等語。
（三）經查：
    １本件案發現場之少觀所行政大樓會議室，於案發當時係正
      在舉辦該所考績委員選舉之領票、投票之投票所所在地，
      而被告為少觀所之人事室主任，為在場負責選務工作之人
      員，經告訴人及被告是認無訛。依據考試院頒定之「考績
      委員會組織規程」第2條第4項規定：「考績委員之票選，
      應採普通、平等、直接及無記名投票法行之。但各機關情
      形特殊者，得採分組、間接、通訊等票選方式行之」，足
      見考績委員選舉係以無記名秘密投票之民主方式為之，若
      在投開票所內擅自攝影拍照，顯有窺探他人投票內容之虞
      ，與無記名之秘密投票意旨有違，並足以影響投票所秩序
      ，妨害選舉之進行，是在投票所內不得拍照攝影，乃確保
      投票秘密及維護投票場所秩序所必要之措施，亦不違反比
      例原則，此參酌公職人員選舉罷免法第63條亦有相關禁止
      規定亦可得知。而銓敘部中華民國94年12月6日部法二字
      第0942572328號函亦稱：「有關由無被選舉權之人事人員
      擔任選務人員，相互監督，是否違反公開、公平、公正原
      則一節，查考績委員會組織規程第2條規定：『（第4項）
      ……票選，應採普通、平等、直接及無記名投票法行之。
      ……』是以，考績委員會票選委員之票選方式應踐行普通
      、平等、直接即無記名投票法，始符合上開組織規程規定
      。至於投票方式以外之選務人員指派及選務工作執行方式
      ，組織規程尚無明文規範，各機關得依業務特性需要，選
      擇適當之方式辦理……」（見原審卷第59頁）。被告身為
      選務工作人員，對於告訴人攜帶相機進入投票所內拍照，
      於其判斷上，認為已有妨害選舉祕密之虞，為維護選舉秘
      密及投票所之秩序，阻止告訴人拍照並保存已拍照之結果
      以確保無妨礙選舉祕密之照片外流，自難認係有妨害告訴
      人行使權利之故意。
    ２依告訴人前揭所述：「我先在1樓門口拍了1張照，到2樓
      我一進去就照了1張遠端的拍照，就這樣子」「（你照了
      這張像之後發生何事？）被告就站起來攻擊我，掐我脖子
      ，搶我相機，她在攻擊我的時候，有照了1張晃動的相片
      ……」「（被告站起來攻擊你的時候，有無說什麼？）她
      說交出相機、底片」，並有告訴人拍攝之相片3張在卷足
      稽（見第771號偵查卷第26、27頁）。依上開相片所示，
      其中1張相片內容模糊，顯係拍攝過程中遭劇烈晃動到所
      致，顯見被告阻擋告訴人時，告訴人確係正在進行拍照動
      作。而被告於發現告訴人拍照之後，向告訴人要求交出相
      機、底片，甚至有主動拿取相機以及時阻止拍照之動作，
      衡情屬制止拍照之相當行為。
    ３至告訴人雖稱係因投票過程中沒有政風人員監票，投票箱
      口過大，懷疑選舉不公，才進入拍照云云。惟姑不論投票
      過程中有無政風人員監票及投票箱口大小，與選舉是否公
      平，顯無必然之關聯；縱認少觀所辦理此次考績委員選舉
      投票時確無政風人員監票及投票箱口過大之情事，然被告
      本於身為選務人員維持選舉祕密及維持投票所秩序之確信
      ，阻止告訴人拍照，主觀認識上確難認有何妨害告訴人行
      使權利之意思。至告訴人雖提出中央選舉委員會第000000
      0000號說明：「……各政府機關票選產生之考績委員非屬
      上述公職人員，自無上開選舉罷免法之適用……」（見本
      院卷第19頁），表示該少觀所舉辦考績委員會選舉，屬各
      政府機關內部選舉，並非公職人員選舉，故無公職人員選
      舉罷免法之適用一情。惟依前述，各機關考績委員會之選
      舉，因非公職人員選舉，當然無選舉罷免法之直接適用，
      但仍應採普通、平等、直接即無記名投票法為之。是被告
      本於職務上確信認為不可拍照，必須維持秩序而為上開制
      止行為，與此項選舉並無選舉罷免法之直接適用顯無關連
      。告訴人請求向中央選舉委員會函詢是否有選舉罷免法之
      適用及傳訊該所前政風主任黃良慶以明以前考績會之選舉
      有現場監票，核無必要。
    ４至證人許翠戀於原審證稱：告訴人拿著相機說「我要拍照
      囉」，其以為是要拍個人照，因當時告訴人在門外，拿起
      相機朝其這邊照，其便說不要，然後即轉過頭等語（見原
      審卷第117、119頁），則同為選務人員之許翠戀雖在門口
      已發現告訴人帶有相機並未阻止，但不影響被告本於維持
      選務秩序所為制止拍照行為之正當確信。又被告雖於偵查
      中供稱：「（投票可否帶相機？）沒有規定不行」（見第
      18579號偵查卷第41頁），然有否明文規定是否可以攜帶
      相機，亦不影響被告關於不可拍照之行使選務人員工作之
      認識，自不因此而即可認為被告有何強制犯行。
（四）依上所述，尚難認為被告有何強制犯行，此外復查無其他
      積極證據足資證明被告有何強制犯行，自屬不能證明其此
      部分犯罪。惟檢察官既認此部分與前揭傷害有罪部分，有
      牽連犯之裁判上一罪關係，爰不另為無罪之諭知。
據上論斷，應依刑事訴訟法第369條第1項前段、第364條、第299
條第1項前段、刑法第2條第1項前段、（行為時）刑法第277條第
1項、第41條第1項、罰金罰鍰提高標準條例第1條前段、（刪除
前）第2條，判決如主文。
中    華    民    國    95    年    7     月    14    日
                  刑事第二庭審判長法  官  蔡國在
                                  法  官  江振義
                                  法  官  王詠寰
以上正本證明與原本無異。
不得上訴。
                                  書記官  駱麗君
中    華    民    國    95    年    7     月    14    日
附錄：本案論罪科刑法條全文
刑法第277條
傷害人之身體或健康者，處3年以下有期徒刑、拘役或1千元以下
罰金。
犯前項之罪因而致人於死者，處無期徒刑或 7 年以上有期徒刑；
致重傷者，處3年以上10年以下有期徒刑。


司法院資訊處製作；財團法人民間司法改革基金會備份。
